【裁判字號】    94,訴,3087
【裁判日期】    950705
【裁判案由】    返還土地等
【裁判全文】
臺灣高雄地方法院民事判決              94年度訴字第3087號
原      告  臺灣省高雄農田水利會
法定代理人  壬○○
訴訟代理人  陳水聰律師
被      告  甲○
            乙○○
            癸○○
            庚○○
            丁○○○
            己○○○
            辛○○○
            丙○○
            戊○○
            子○○
                        弄4號.
上列當事人間返還土地等事件，本院於民國95年6 月27日言詞辯
論終結，判決如下：
  主      文
被告甲○應將坐落高雄縣林園鄉○○○段一六九八之一地號土地
上，如附圖所示Ａ部分，面積十六點一三平方公尺之地上物拆除
後，將土地交還原告。
被告乙○○應將坐落高雄縣林園鄉○○○段一六九八之一地號土
地上，如附圖所示Ｂ、Ｃ部分，面積合計四十八點三八平方公尺
之地上物拆除後，將土地交還原告。
被告癸○○應將坐落高雄縣林園鄉○○○段一六九八之一地號土
地上，如附圖所示Ｄ部分，面積十四點六九平方公尺之地上物拆
除後，將土地交還原告。
被告庚○○應將坐落高雄縣林園鄉○○○段一六九八之一地號土
地上，如附圖所示Ｅ部分，面積十四點八四平方公尺之地上物拆
除後，將土地交還原告。
被告丁○○○應將坐落高雄縣林園鄉○○○段一六九八之一地號
土地上，如附圖所示Ｆ部分，面積十三點九四平方公尺之地上物
拆除後，將土地交還原告。
被告己○○○應將坐落高雄縣林園鄉○○○段一六九八之一地號
土地上，如附圖所示Ｇ部分，面積十四點三四平方公尺之地上物
拆除後，將土地交還原告。
被告辛○○○應將坐落高雄縣林園鄉○○○段一六九八之一地號
土地上，如附圖所示Ｈ部分，面積十三點四一平方公尺之地上物
拆除後，將土地交還原告。
被告丙○○應將坐落高雄縣林園鄉○○○段一六九八之一地號土
地上，如附圖所示Ｊ部分，面積十三點三三平方公尺之地上物拆
除後，將土地交還原告。
被告戊○○應將坐落高雄縣林園鄉○○○段一六九八之一地號土
地上，如附圖所示Ｋ部分，面積八點二八平方公尺之地上物拆除
後，將土地交還原告。
被告子○○應將坐落高雄縣林園鄉○○○段一六九八之一地號土
地上，如附圖所示Ｌ部分，面積九點三一平方公尺之地上物，暨
坐落高雄縣林園鄉○○○段一六九○之一五地號土地上，如附圖
所示Ｍ部分，面積二十四點三八平方公尺之地上物拆除後，將土
地交還原告。
訴訟費用由被告甲○、癸○○、庚○○、丁○○○、己○○○、
辛○○○、丙○○及戊○○，各負擔十四分之一；被告乙○○負
擔十四分之四，餘由被告子○○負擔。
  事實及理由
一、原告主張：高雄縣林園鄉○○○段1690-15 地號土地及同段
    1698-1地號土地（以下分別稱「系爭1690-15 及1698-1地號
    土地」）均為原告所有。詎被告等人無合法權源，竟分別在
    系爭二地號土地，分別建有如附圖所示之地上物，無權占用
    系爭二地號土地如附表所載之面積。為此，爰依民法所有物
    返還請求權之法律關係，聲明請求：被告甲○應將坐落系爭
    1698-1地號土地上，如附圖所示Ａ部分，面積16.13 平方公
    尺之地上物拆除後，將土地交還原告；被告乙○○應將坐落
    系爭1698-1地號土地上，如附圖所示Ｂ、Ｃ部分，面積合計
    48.38 平方公尺之地上物拆除後，將土地交還原告；被告癸○○應將坐落系爭1698-1地號土地上，如附圖所示Ｄ部分，
    面積14.69 平方公尺之地上物拆除後，將土地交還原告；被
    告庚○○應將坐落系爭1698-1地號土地上，如附圖所示Ｅ部
    分，面積14.84 平方公尺之地上物拆除後，將土地交還原告
    ；被告丁○○○應將坐落系爭1698-1地號土地上，如附圖所
    示Ｆ部分，面積13.94 平方公尺之地上物拆除後，將土地交
    還原告；被告己○○○應將坐落系爭1698-1地號土地上，如
    附圖所示Ｇ部分，面積14.34 平方公尺之地上物拆除後，將
    土地交還原告；被告辛○○○應將坐落系爭1698-1地號土地
    上，如附圖所示Ｈ部分，面積13.41 平方公尺之地上物拆除
    後，將土地交還原告；被告丙○○應將坐落系爭1698-1地號
    土地上，如附圖所示Ｊ部分，面積13.33 平方公尺之地上物
    拆除後，將土地交還原告；被告戊○○應將坐落系爭1698-1
    地號土地上，如附圖所示Ｋ部分，面積8.28平方公尺之地上
    物拆除後，將土地交還原告；被告子○○應將坐落系爭1698
    -1地號土地上，如附圖所示Ｌ部分，面積9.31平方公尺之地
    上物，暨坐落系爭1690-15 地號土地上，如附圖所示Ｍ部分
    ，面積24.38 平方公尺之地上物拆除後，將土地交還原告等
    語。
二、被告己○○○、丁○○○、戊○○未於言詞辯論期日到場，
    亦未提出書狀作何聲明或陳述；被告甲○未於最後言詞辯論
    期日到場，據其前言詞辯論期日所為之陳述略以：對原告主
    張不爭執等語，另被告子○○、丙○○、辛○○○、庚○○
    、癸○○及乙○○亦均對原告主張不爭執，並均聲明：駁回
    原告之訴。
三、得心證之理由：
  (一)按當事人對於他造主張之事實，於言詞辯論時不爭執者，視
    同自認。當事人對於他造主張之事實，已於相當時期受合法
    通知，而於言詞辯論期日不到場，亦未提出準備書狀爭執者
    ，準用第1 項之規定，民事訴訟法第280 條第1 項前段、第
    3 項前段，分別定有明文。查本件原告主張之前揭事實，業
    據其提出與所述相符之系爭二地號土地登記謄本影本各1 份
    為證，並經本院會同地政人員至現場勘驗測量無誤，有勘驗
    筆錄、如附圖所示之複丈成果圖、占用面積計算表各1 份及
    現場照片多幀卷可稽，被告己○○○、丁○○○、戊○○未
    於言詞辯論期日到場，亦未提出準備書狀爭執，依前揭民事
    訴訟法之規定，視為自認，另被告甲○、子○○、丙○○、
    辛○○○、庚○○、癸○○及乙○○到場亦不爭執，自均堪
    認原告之主張為真實。
  (二)按所有人對於無權占有或侵奪其所有物者，得請求返還之。
    對於妨害其所有權者，得請求除去之。有妨害其所有權之虞
    者，得請求防止之。民法第767 條定有明文。本件被告等人
    既分別無權占用系爭二地號土地，如附圖所示部分，面積則
    附表所載，並分別建有地上物，自係侵害原告對前開土地之
    所有權，是原告本於所有權人之地位，依民法第767 條所有
    物返還請求權之規定，請求被告等人分別拆除如附圖所示占
    用部分之地上物，並均將占用之土地返還予原告，於法即無
    不合。
四、從而，原告依民法所有物返還請求權之法律關係，請求被告
    分別拆除如附圖所示占用部分之地上物，並將占用之土地返
    還予原告，為有理由，應予准許。
據上論結，本件原告之訴為有理由，依民事訴訟法第385 條第1
項前段、第85條第1項、第78條，判決如主文。
中    華    民    國    95    年    7     月    5     日
                  民事第六庭  法  官  劉傑民
以上正本係照原本作成。
如不服本判決，應於送達後20日內，向本院提出上訴狀並表明上
訴理由，如於本判決送達前提起上訴者，應於判決送達後10日內
補提上訴理由書（須附繕本）。
中    華    民    國    95    年    7     月    5     日
                              書記官  許雅惠


司法院資訊處製作；財團法人民間司法改革基金會備份。
